【裁判字號】    96,重訴,466
【裁判日期】    970227
【裁判案由】    清償借款
【裁判全文】
臺灣臺中地方法院民事判決  96年度重訴字第466號
原      告  臺灣新光商業銀行股份有限公司
                      7、28.
法定代理人  丁○○
訴訟代理人  丙○○
被      告  乙○○
當事人間清償借款事件，本院於97年2月18日言詞辯論終結，判
決如下：
    主    文
原告之訴駁回。
訴訟費用由原告負擔。
    事實及理由
一、原告起訴主張被告乙○○於民國（下同）82年12月31日與保
    證責任臺中市第八信用合作社（經財政部核准，自87年1月1
    日起由誠泰商業銀行概括承受其全部營業及資產、負債，嗣
    誠泰商業銀行亦自94年12月31日起奉行政院金融監督管理委
    員會94年11月7日金管銀(六)字0940028893號函核准與臺灣新
    光商業銀行合併，並更名為臺灣新光商業銀行股份有限公司
    即原告）訂立約定書，依約定書第2條：被告就依留存於約
    定書之印鑑與保證責任臺中市第八信用合作社所為之交易均
    負其責任，約定書於民法第247-1增訂前即已簽署，無該法
    條之適用，應屬有效，持有印鑑之人應認為係被告授權之代
    理人。嗣被告於83年12月21日任戊○○之連帶保證人，並簽
    訂借據，蓋用被告留存於約定書之印鑑，由戊○○向保證責
    任臺中市第八信用合作社借款新臺幣（下同）16,000,0 00
    元，約定94年12月21日清償，利息按原告基本放款利率年息
    9. 35%加碼年息1.025%計算（即年息10.
    375% ），如未按月付息或到期不履行債務時，自逾期時起6
    個月內按上開利率10%，逾期超過6個月以上部分，按上開利
    率20%加付違約金。詎戊○○借款後，自84年3月21日起均未
    依約還款，經拍賣抵押物獲部分利息及違約金之清償，尚欠
    本金16,000,0 00元及自89年4月20日起之利息、違約金及自
    84 年3月21日起至89年4月19日止之利息、違約金3,503,778
    元未清償。爰依消費借貸及連帶保證契約訴請被告清償借款
    ，並聲明求為判決被告應給付原告16,000,000元，及自89年
    4月20日起至清償日止按年息10.375%計算之利息，暨自89年
    4月20日起至清償日止按上開利率20%計算之違約金；暨自84
    年3月21日起至89年4月19日止尚未清償之利息、違約金3,50
    3,778元。
二、被告自認於82年12月31日之約定書上簽名，惟辯稱：被告當
    時是應甲○○之邀去保證責任臺中市第八信用合作社在約定
    書上簽名而已，日後若要借貸仍需被告本人同意始可辦理，
    被告並未概括授權，約定書第2條之約定應屬無效。且被告
    簽約定書時並未同時蓋用印章，並未留存印鑑在原告處，約
    定書上蓋用之印章是被告原本欲向甲○○購買房屋而交付印
    章予甲○○，事後買賣未成交，甲○○未將印章交還被告。
    被告並未擔任戊○○向原告借款之連帶保證人，原告提出之
    83年12月21日借據上被告「乙○○」名義之簽名非被告所為
    ，印文雖係真正但非被告所蓋，在被告不知情之情況下，該
    借據對被告不生效力等語，並聲明求為判決如主文所示。
三、本件原告主張被告於82年12月31日簽立約定書，約定書第2
    條約定：被告對持其印鑑與原告所為之交易均負責任，嗣被
    告於83年12月21日任戊○○之連帶保證人向原告借款未予清
    償等事實，並提出約定書、借據為證。被告對於約定書上簽
    名、印文及借據上印文之真正並不爭執，惟以前詞置辯，是
    以本件兩造主要之爭執點應在於：系爭借據上之簽名及蓋用
    之印文是否為被告所為或授權他人所為？原告依被告於82年
    12月31日所簽約定書第2條之約定主張被告應負連帶保證人
    之清償責任是否有理由，該約定依民法第247-1規定是否有
    效？茲分敘如下：
四、被告抗辯系爭借據連帶保證人處之「乙○○」之簽名，並非
    其所為等情，為原告所不爭執，被告另抗辯借據上所蓋用之
    「乙○○」印文，雖係真正印章所蓋，惟非其本人所蓋用等
    情，按依金融業界對保之習慣及一般事理判斷，借據上之簽
    名及印文通常係同時簽署及蓋用，原告既不爭執借據上之簽
    非被告親為乙節，則被告抗辯印文亦非其蓋用之情，應堪信
    為真正。則系爭借據上之簽名及印文皆非被告所親為，被告
    復否認有授權他人代為簽署借據，則原告就其主張被告有授
    予他人代理權，使用被告之印章，代理被告在系爭借據上簽
    名並蓋章之有利於己之事實，自應由原告負舉證之責任。原
    告雖以持有被告留存印鑑章之人應認為係被告授權之代理人
    云云，惟被告堅決否認有概括授權他人使用該印鑑章之情事
    ，而依被告簽立約定書第10條約定：「凡持有貴社發給立約
    人之擔保物收據或保管證或立約人印鑑，前往貴社請求返還
    或更換擔保物及其有關文件者，均視為立約人之代理人，貴
    社得准予返還或更換之。」等語，僅在規範有關返還或更換
    擔保物及其有關文件之代理問題，並未約定持有該約定書上
    所留存印鑑章之人，即屬被告授權之代理人，得代理被告與
    原告為其他交易行為，則該約定書第10條之約定內容，尚無
    從據為被告有授予代理權予持有印鑑之人得代為簽署借據之
    證明，此外，原告復未能舉證證明系爭借據上之簽名及印文
    係被告授權他人所為，被告辯稱並未授權他人簽立系爭借據
    等語，堪信真正。
五、原告又主張依約定書第2條之約定，被告對於持其印鑑與原
    告所為之交易行為均應負其責任，本件系爭借據上之印文與
    約定書之印文相同，被告應負連帶保證之責任，上開約定係
    在民法第247-1增訂前簽署，無該條之適用云云。經查：
  (一)民法第247-1係於89年5月5日修訂，依民法債篇施行法第17
    條規定：「修正之民法第二百四十七條之一之規定，於民法
    債編修正施行前訂定之契約，亦適用之。」，本件約定書固
    係於民法第247-1修訂前所訂定，仍有該條規定之適用，原
    告主張無該條規定之適用，容有誤會。
  (二)按依照當事人一方預定用於同類契約之條款而訂定之契約，
    為左列各款之約定，按其情形顯失公平者，該部分約定無效
    ：一、免除或減輕預定契約條款之當事人之責任者。二、加
    重他方當事人之責任者。三、使他方當事人拋棄權利或限制
    其行使權利者。四、其他於他方當事人有重大不利益者，民
    法第247條之1定有明文。又所謂定型化契約之條款因違反誠
    信原則，顯失公平，而無效者，係以契約當事人之一方於訂
    約當時處於無從選擇締約對象或無拒絕締約餘地之情況，而
    簽訂顯然不利於己之約定為其要件，最高法院91年度台上字
    第22 20號判決意旨可供參照。本件約定書第2條：「立約人
    因名稱、組織、章程內容、印鑑、代表人、代表人權限範圍
    或其他足以影響貴社權益變更情事發生時，應即以書面將變
    更情事通知貴社，並辦妥變更或註銷留存印鑑之手續。於未
    為前項通知及變更或註銷留存印鑑手續前與貴社所為之交易
    ，立約人均願負其責任，如因而造成貴社損害，並負賠償責
    任。」，係由原告事先繕列印製，可知該約定書係原告一方
    預定用於同類契約之條款而訂定，應屬定型化契約無誤。而
    該約定內容以持有約定書所留存印鑑之人與原告間所為之一
    切法律行為，無論是否為被告本人或授權他人所為，被告均
    須負責。然原告為金融機構，與一般人間之交易往來均涉及
    個人之財產權，且其金額非一般私人借貸所能比擬，職是，
    原告於進行各項金融貸放業務時，本即應基於專業金融機構
    之身份，負擔較一般人更高度之注意義務，就借款人、連帶
    保證人、物上保證人是否為本人或取得本人之授權、借款額
    度、保證人是否同意提供擔保、擔保品的價值等項，均須以
    較高度之注意程度進行事前的各項勘查、審核及踐行親自對
    保之程序，藉以保障金融交易秩序之安全，於因而涉訟時，
    如係主張其權利存在時，依法亦應自負舉證責任以證明其主
    張之事實為真正。但系爭約定書第2條之約定，其適用之結
    果，乃以此定型化條款片面約定之方式，減輕或免除原告於
    辦理金融貸放業務時之實質審核義務及應踐行之親自對保程
    序，於訟訴上則使原告得據以免除其舉證責任，將之轉嫁予
    他造，則該約定顯然有減輕或免除原告責任而加重立約人即
    被告責任之情形，且依此情節對立約人即被告而言，有顯失
    公平之情形，故本院認系爭約定書第2條有關以留存印鑑與
    原告所為交易，被告均應負責之約定，依民法第247條之1第
    1、2款之規定，應屬無效，原告不得據此約定主張被告應就
    系爭借據負擔連帶保證人之責任。
六、綜上所述，系爭借據並非被告所親自簽名、蓋章，原告復未
    能舉證證明系爭借據上被告之簽名及印章印文，係被告授權
    他人所為，又系爭約定書第2條之約定，係屬無效，原告不
    得據以主張被告應負連帶保證人之責任。從而，原告依消費
    借貸及連帶保證之法律關係提起本訴請求被告清償借款，即
    屬無據，不應准許。
七、本件判決之基礎已為明確，兩造其餘攻擊、防禦方法，均與
    判決結果無影響，爰不一一論述。
八、訴訟費用負擔之依據：民法第78條。
中    華    民    國    97    年    2     月    27    日
                  民事第一庭    法  官  陳文爵
正本係照原本作成。
如對本判決上訴，須於判決送達後20日內向本院提出上訴狀。
中    華    民    國    97    年    2     月    27    日
                                書記官  劉易柔


司法院資訊處製作；財團法人民間司法改革基金會備份。
